【裁判字號】    95,訴,1229
【裁判日期】    951220
【裁判案由】    水利法
【裁判全文】
臺北高等行政法院判決
                                     95年度訴字第01229號
                              .
原      告  甲○○
            乙○○
被      告  經濟部
代  表  人  丙○○部長）住同.
訴訟代理人  己○○
            戊○○
            丁○○
上列當事人間因水利法事件，原告不服行政院如附表所示訴願決
定，提起行政訴訟。本院判決如下：
    主  文
原告之訴駁回。
訴訟費用由原告負擔。
    事  實
一、事實概要：
    原告乙○○及甲○○未經許可，分別在如附圖1 、2 所示台
    南縣安南鄉、安平鄉鹽水溪之出海口河川區域內圍築魚塭(
    下稱系爭魚塭) ，經被告所屬水利署第六河川局（下稱第六
    河川局）於民國（下同）94年7 月19日查獲，以其違反水利
    法第78條第1 項第2 款規定，依水利法第92條之1 規定，作
    成94年7 月28日經授水字第09420310110 號及第0000000000
    0 號處分書，各處原告罰鍰新臺幣（下同）9 萬元，並限於
    94年8 月31日前回復原狀。嗣第六河川局於94年9 月6 日至
    上開違規地點複查，原告未回復原狀，被告作成94年9 月15
    日經授水字第09420310140 號處分書處原告乙○○罰鍰1 萬
    元，並限於94年9 月25日前回復原狀；在同日，以經授水字
    第09420310150 號處分書處原告甲○○罰鍰1 萬元，並命於
    94年11月12日前回復原狀。第六河川局於94年11月14日至上
    開違規地點複查，原告仍未回復原狀，被告作成94年11月25
    日經授水字第09420310170 號及00000000000 號處分書各處
    原告罰鍰1 萬元。第六河川局於94年12月7 日至上開違規地
    點複查，原告仍未回復原狀，作成94年12月8 日經授水字第
    09420310190 號及第00000000000 號處分書各處原告罰鍰1
    萬元等如附表所示。原告不服，提起訴願，分別遭訴願決定
    駁回後，遂向本院提起本件行政訴訟。
二、兩造聲明：
（一）原告聲明求為判決：
    1.如附表所示原處分及訴願決定均撤銷。
    2.被告應賠償原告各1 百萬元。
    3.訴訟費用由被告負擔。
（二）被告聲明求為判決：
    1.請求駁回原告之訴。
    2.訴訟費用由原告負擔。
三、兩造之爭點：
(一)原告主張之理由：
    1.系爭魚塭係天然形成實地。前人開墾魚塭有數年之久，再
      由原告乙○○之父吳昭興（已歿）買受，原告乙○○繼續
      經營如附圖1 所示魚塭。原告甲○○係向他人購買如附圖
      2 所示魚塭。依憲法第10條、土地法第4 條規定，人民買
      受該河川魚塭公有土地，有權使用該等土地。
    2.原告經營期間已達不動產所有權之取得時效完成規定，依
      民法第769條、第770條規定，原告已取得時效請求權。第
      六河川局欲強制拆除現有魚塭，並處原告罰鍰，明顯侵害
      原告權利。
    3.被告對前手經營者，並未處罰，經過2、30年之久，始對
      原告處以罰鍰，顯然不合時效內之罰款規定，被告顯有侵
      害原告之公有土地經營使用權，民法第943 條規定，占有
      人於占有物上行使權利，推定其適法有此權利。被告非法
      定土地、耕地之所有權人，依法無實質權利主張處分權，
      及占據國土為行政機關為己有，土地法定有明文。
    4.土地法第2條規定：「第三類，交通水利用地，如道路、
      溝渠、水道、湖泊、港灣、海岸、堤堰等屬之。」土地法
      第41條規定：「第二條第三類及第四類土地，應免予編號
      登記。但因地籍管理必須編號登記者，不在此限。」被告
      原處分顯然違法。今被告強制鏟破原告等之魚塭，原告損
      失相當嚴重。
    5.民法第148條規定：「權利之行使，不得違反公共利益，
      或以損害他人為主要目的。」同法第152條規定：「因避
      免自己或他人生命、身體、自由或財產上急迫之危險所為
      之行為，不負損害賠償之責。但以避免危險所必要，並未
      逾越危險所能致之損害程度者為限。」被告如認為人民違
      法應向法院聲請處理，何須強制拆除魚塭。
    6.綜上，本件公有土地使用案件並無牴觸憲法等法律，訴願
      決定機關僅稱買賣河川魚塭之證據為影印，不予採信，原
      告可提供證據正本。訴願決定駁回理由僅引用河川法令，
      駁回訴願，原告不服。爰依行政訴訟法第4 條第1 項規定
      及國家賠償請求權，提起本件訴訟，求為判決如聲明所示
      。
(二)被告主張之理由：
    1.依土地法第14條第1項第3款規定，可通運之水道及其沿岸
      一定限度內之土地不得為私有，復同法第41條明定該土地
      無需編號登記，是河川區域內之公有土地即使未登記亦均
      為公有，且除原屬私有者外，該等公地均不得移轉為私有
      ，故無民法第10章佔有規定之適用，亦無原告等所稱民法
      第148條、152條、769條、770條及943條規定之適用。
    2.被告所屬水利署基於維護鹽水溪等河防安全之管理權責，
      在不知行為人情形下，依水利法第78條、第78條之1、行
      政執行法第27條及第32條規定，於94年3月7日以經水政字
      第09450058360號公告限期剷除並於現場張貼，明令該等
      河川區域內未經許可種植高莖作物，興建農（漁）寮、圍
      築魚塭者，應於同年4月30日前自行拆（剷）除，逾期則
      視同廢棄物依法逕行拆（剷）除。嗣於公告期滿後，由河
      川管理辦法第4條第2項規定之執行機關即第六河川局發包
      之承包商執行剷除，屬河川管理機關基於職責所為之處置
      。
    3.第六河川局在執行拆除時，原告主張系爭魚塭各為其所有
      ，因原告在鹽水溪河川區域內圍築魚塭，屬92年2 月6 日
      修正前（即行為時）水利法第78條第1 項第2 款規定禁止
      事項，經第六河川局巡防人員與原告等製作現場取締紀錄
      ，原告承認未經許可圍築魚塭並簽名在案，原告未經許可
      圍築魚塭之使用行為，屬違反水利法，不因係經買受或繼
      承而免責。
    4.綜上，原告未經許可於河川區域內河川公地圍築魚塭，即
      屬違反水利法之行為，基於維護河川正常機能及河防安全
      之河川管理需要，依法所作處分及訴願決定，並無違誤，
      求為判決駁回原告之訴，以維護河防安全。
    理  由
一、原告起訴時，被告之代表人為黃營杉，嗣已變更為丙○○，
    並由丙○○聲明承受訴訟，有其提出之聲明承受訴訟狀附卷
    可稽，核無不合，應予准許，合先敘明。
二、原告起訴主張: 系爭魚塭係天然形成實地，經前人開墾魚塭
    數年之久，如附圖1 所示魚塭由原告乙○○之父吳昭興( 已
    歿）買受，原告乙○○繼續經營，如附圖2 所示魚塭由原告
    甲○○向他人購買繼續經營，依憲法第10條及土地法第4 條
    規定，原告有權使用系爭魚塭。又依民法第769 條、第 770
    條規定，原告已有所有權取得時效請求權。被告未對前手經
    營者予以處罰，經過2 、30年之久，始處罰原告，顯已罹於
    時效。被告若認為人民違法應向法院聲請處理，何須強制拆
    除系爭魚塭? 被告強制鏟破系爭魚塭，原告損失相當嚴重，
    爰依行政訴訟法第4 條第1 項、第8 條第1 項前段規定及國
    家賠償請求權，提起本件訴訟，求為判決如聲明所示等語。
三、被告則以: 依土地法第14條第1 項第3 款及第41條規定，系
    爭土地不得為私有或移轉為私有，故無民法第10章佔有及取
    得時效規定之適用。被告所屬水利署基於維護鹽水溪等河防
    安全之管理權責，依水利法第78條、第78條之1 、行政執行
    法第27條及第32條規定，剷除系爭魚塭，原告未經許可圍築
    魚塭之行為，違反水利法規定明確，不因係買賣或繼承而得
    免責，原處分並無違誤，資為抗辯，求為判決駁回原告之訴
    。
四、按「河川區域內之下列行為應經許可:...六圍築魚塭、插、
    吊蚵及飼養生畜」，「有下列情形之一者，處新臺幣十萬元
    以上五十萬元以下罰鍰:...四違反第七十八條之一第六款」
    ，「違反第..七十八條之一者，主管機關得限期令行為人回
    復原狀、拆除、清除或適當處分其設施或建造物；屆期不遵
    行者，得按日連續處罰新臺幣一萬元以上五萬元以下之罰鍰
    」水利法第78之1 條第6 款( 行為時第78條第1 項第2 款)
    、第93之2 條第4 款及第93條之4 分別定有明文。另河川管
    理辦法第38條第1 項規定，申請圍築魚塭者，以河川區域寬
    度300 公尺以上之河口區○○○段之不影響水流區域為限。
    同辦法第60條規定：「本辦法中華民國九十四年十月二十七
    日修正施行前，有本法第七十八條之一第六款行為而未經申
    請許可者，應於本辦法修正後一年內提出申請並補繳使用費
    ，其逾期未提出申請者，應依本法處分。」
五、第六河川局在如事實概要欄所示之時間、地點，查獲原告等
    未經許可擅自在河川區域內圍築系爭魚塭之事實，有第六河
    川局現場取締紀錄、鹽水溪河川圖籍第一０、一二、一四號
    圖、照片等件附卷可稽，並為兩造所不爭，堪信為真實。
六、原告主張其依憲法第10條、民法時效取得及佔有之相關規定
    ，有權使用系爭魚塭云云。經查，在河川區域內圍築魚塭應
    經許可，已如前述，原告均坦承確有未經許可於河川區域內
    圍築系爭魚塭之事實，則系爭魚塭其坐落土地是否為原告所
    有，或其他使用權利，以及憲法第10條人民居住及遷徒之自
    由之規定，均與原告之違章行為是否成立，並無關連。原告
    另主張被告何以未處罰前手經營者，只處罰原告，已經過2
    、30年，時效已完成云云，惟在河川行水區內圍築魚塭，於
    建構完成後之持續妨害水流，仍屬繼續不斷之行為，非狀態
    之繼續，在未完全除去該等違禁設施前，其違反水利法行為
    ，仍在繼續實施之中，是原告於第六河川局查獲時，圍築魚
    塭之行為仍在繼續實施之中，被告作成原處分，尚未罹於時
    效。又原告之前手究有無構成違法行為，是另案之問題，非
    本件得以審理。關於行政機關雖怠於行使權力，致使人民因
    個案違法狀態未排除而獲得利益時，該利益並非法律所應保
    護之利益，其他人民不能要求行政機關比照該違法案例授予
    利益，亦即人民不得主張「不法之平等」。是主管機關縱未
    積極取締其他類似違法使用之案件，不得因此創設（賦予）
    人民權利，亦即人民違法情事不應因此受法律之保護，原告
    自不能憑此要求免罰而繼續維持原來的違法使用狀況。至原
    告主張被告強制拆除系爭魚塭有違法部分，係行政處分執行
    之行為，非本件行政訴訟所得審查之範圍。
七、綜上，原告所訴各節，均非可採。被告認定原告有在行水區
    內圍築魚塭之違章行為，已可確認。按水利法94年12月27日
    修正公布，原告圍築行為時間跨越法律修正前後，因該行為
    有繼續性，本依修正後法律認定即可，原處分援引修正前水
    利法第78條第1 項第2 款，認定本件行為違反之法律，雖有
    不同，但修正後之水利法第78條之1第6款同有此規定，本院
    遂認原處分此部分尚無違誤。至於處罰部分，原處分援引修
    正前水利法第92條第之1 處罰鍰9 萬元( 銀元3 萬元) 部分
    ，如同前述，原處分應依修正後水利法第93之2 條第4 款規
    定處罰，處10萬元以上50萬元以下罰鍰。此二相比較，原處
    分就此部分僅處罰鍰9 萬元，在修正後水利法應處罰鍰法定
    最低額10萬元以下，雖有可議，惟行政訴訟法第195 條第2
    項規定，撤銷訴訟，不得變更為較原處分不利原告之判決，
    故本院仍維持原處分此部分之裁罰。關於原處分其餘部分，
    被告對原告所為違章課罰與命回復原狀之行政處分於法核無
    違誤，訴願決定予以維持，亦無不合，原告訴請撤銷於法無
    據，應予駁回，其附帶請求國家賠償1 百萬元部分，自無所
    附麗，應併予駁回。
據上論結，本件原告之訴為無理由，爰依行政訴訟法第98條第3
項前段、第104條，民事訴訟法第85條第1項前段，判決如主文。
中    華    民    國    95    年     12    月   20   日
                        第一庭審判長  法  官  王立杰
                                      法  官  周玫芳
                                      法  官  劉錫賢
上為正本係照原本作成。
如不服本判決，應於送達後20日內，向本院提出上訴狀並表明上
訴理由，如於本判決宣示後送達前提起上訴者，應於判決送達後
20日內補提上訴理由書（須按他造人數附繕本）。
中    華    民    國    95    年     12    月   20    日
                                      書記官  劉道文


司法院資訊處製作；財團法人民間司法改革基金會備份。
